臺灣高等法院刑事判決
109年度上訴字第1154號
上  訴  人  臺灣士林地方檢察署檢察官
被      告  王嘉偉





上列上訴人因被告洗錢防制法等案件，不服臺灣士林地方法院10
8年度金訴字第191號，中華民國109年1月31日第一審判決（起訴
案號：臺灣士林地方檢察署108年度偵緝字第88號），提起上訴
及移送併辦（併辦案號：臺灣士林地方檢察署109年度少連偵字
第48號），本院判決如下：
    主  文
原判決撤銷。
甲○○幫助犯詐欺取財罪，處拘役肆拾日，如易科罰金，以新臺幣
壹仟元折算壹日。
未扣案犯罪所得新臺幣貳仟元沒收，於全部或一部不能沒收或不
宜執行沒收時，追徵其價額。
    事  實
一、甲○○可預見提供行動電話門號予不詳身分之人使用，可能遭
    利用於遂行財產上犯罪之目的，成為詐欺集團為逃避追緝而
    使用之「人頭電話」，竟仍不違其本意，基於幫助詐欺得利
    之不確定故意，於民國107年8月4日以新臺幣（下同）2,000
    元之代價，將其向中華電信股份有限公司申辦之門號000000
    0000號行動電話出售予曾家豪（由檢察官另行偵查中）使用
    ，嗣曾家豪輾轉交付甲○○上開行動電話門號後予不詳詐欺人
    員，該不詳詐欺人員即以該門號作為以許喬傑（由檢察官另
    行偵查中）名義向經營虛擬貨幣交易平台之現代財富科技有
    限公司申請註冊虛擬貨幣帳號之手機簡訊認證之門號及在樂
    購蝦皮有限公司經營之蝦皮購物平台申請註冊帳號「fabius
    2013」之門號後，竟分別為下列行為：
  ㈠於107年8月19日18時30分許，撥打電話向丙○○佯稱網路購物
    設定錯誤，必須依指示解除，使丙○○陷於錯誤，而於同日20
    時8分、20時11分、20時14分、20時17分許，依該不詳詐欺
    人員指示，在彰化市○○路000號萊爾富超商內以現金1萬9,00
    0元、1萬9,000、1萬9,000元及1萬2,000元，合計6萬9,000
    元儲值（存入）現代財富科技有限公司客戶（投單）代號為
    MDZ000000000、MDZ000000000、MDZ000000000、MDZ0000000
    00號之許喬傑上開虛擬帳戶內，並利用該虛擬帳戶購買虛擬
    貨幣。
　㈡於同日20時10分許，撥打電話向丁○○佯稱網路購物設定錯誤
    ，必須依指示解除，使丁○○陷於錯誤，而於同日20時11分許
    ，依該不詳詐欺人員指示，以現金19,000元儲值（存入）現
    代財富科技有限公司客戶（投單）代號為MDZ000000000號之
    許喬傑上開虛擬帳戶內，並利用該虛擬帳戶購買虛擬貨幣。
　㈢於107年10月17日18時2分許，撥打電話向乙○○佯稱網路購物
    系統遭駭客入侵，致遭設定連續扣款，必須依指示解除，使
    乙○○陷於錯誤，而於同日22時30分許，依該不詳詐欺人員指
    示，前往高雄市○○區○○路00號自動櫃員機轉帳48萬5,000元
    （原併辦意旨誤載為4萬8,500元，應予更正）至不詳詐欺人
    員先於蝦皮購物平台以帳號「fabius2013」購買面額1萬元M
    YCARD遊戲點數而應轉入買賣價金之虛擬帳戶即玉山商業銀
    行虛擬帳戶000-0000000000000000號帳戶，始查悉上情。嗣
    經丙○○、丁○○及乙○○發覺有異後報警處理，而循線查悉上情
    。
二、案經丙○○及丁○○訴由屏東縣政府警察局枋寮分局報告臺灣士
    林地方檢察署檢察官偵查起訴及移送併案。
    理  由
壹、程序方面
一、不待被告甲○○陳述逕行判決部分：
　　被告經合法傳喚，無正當之理由不到庭者，得不待其陳述，
    逕予判決，刑事訴訟法第371條定有明文。本件被告於本院
    審理期日經合法傳喚，此有本院送達證書1份在卷可參，其
    未具狀請假，亦未敘明未到庭之理由，難認有未到庭之正當
    理由，爰不待其陳述逕行判決。
二、證據能力
  ㈠被告以外之人於審判外之陳述，雖不符刑事訴訟法第159條之
    1 、159條之2 、159條之3 、159條之4等規定，而經當事人
    於審判程序同意作為證據，法院審酌該言詞陳述或書面陳述
    作成時之情況，認為適當者，亦得為證據。當事人、代理人
    或辯護人於法院調查證據時，知有第159條第1項不得為證據
    之情形，而未於言詞辯論終結前聲明異議者，視為有前項之
    同意，刑事訴訟法第159條之5定有明文。本案當事人就下述
    供述證據方法之證據能力，於言詞辯論終結前均未於言詞辯
    論終結前聲明異議，而經本院審酌各該證據方法之作成時，
    並無其他不法之情狀，均適宜為本案之證據，依刑事訴訟法
    第159條之5之規定，有證據能力。
  ㈡其餘資以認定本案犯罪事實之非供述證據，亦查無違反法定
    程序取得之情形，依刑事訴訟法第158條之4反面規定，應具
    證據能力。　　
貳、實體方面
一、上揭事實，業據被告於原審及本院審理時均坦承不諱，且有
    證人即告訴人丙○○、丁○○及乙○○於警詢中於警詢中證述明確
    （見107年度偵字第16786號偵查卷第9至15頁、臺中市政府
    警察局第六分局刑偵卷第383至386頁），且有證人即被告友
    人林宗智於偵訊中證述與被告共同出售門號等情節在卷可參
    （見108年度偵緝字第88號偵查卷第99至101頁），復有行動
    電話門號之通聯調閱查詢單、中華電信股份有限公司第三代
    行動通信/行動寬頻（租用/異動）申請書、丙○○、丁○○提出
    之自動櫃員機交易明細表、購買儲值點數之明細資料、現代
    財富科技有限公司儲值點數之帳號資料、帳號申請人許喬傑
    郵局開戶資料及客戶歷史交易清單、中華電信股份有限公司
    臺灣南區電信分公司臺南營運處服務中心108年1月15日服字
    第1080000008號函、玉山銀行個金集中部107年11月9日玉山
    個（集中）字第1070055870號函及附件、樂購蝦皮有限 公
    司107年12月5日樂購蝦皮字第0181205043A號函及附件等件
    在卷可憑（見107年度偵字第16786號偵查卷第17至21、23至
    33、35至47、51至55頁、臺中市政府警察局第六分局刑偵卷
    第307、309至317、325至339頁），足認被告上開任意性自
    白與事實相符，應堪採信。綜上所述，本件事證明確，被告
    之犯行洵堪認定，應依法論科。　
二、論罪科刑
  ㈠按刑法上之幫助犯，係對於犯罪與正犯有共同之認識，以幫
    助之意思，對於正犯資以助力，而未參與實施犯罪之行為者
    而言。因此，如未參與實施犯罪構成要件之行為，且係出於
    幫助之意思提供助力，即屬幫助犯，而非共同正犯。本案被
    告基於幫助之犯意，提供申辦門號，幫助不詳詐欺人員施用
    詐術，並使告訴人因而遭詐取財物，已如前述。核被告所為
    ，係犯刑法第30條第1項前段、第339 條第1項之幫助詐欺取
    財罪。又被告以一次交付門號之行為，幫助該不詳詐欺人員
    先後3次詐欺取財犯行，為想像競合犯，應從一重之幫助詐
    欺取財罪處斷。
　㈡臺灣士林地方檢察署109年度少連偵字第48號移送併辦關於被
    告之犯罪事實，雖未經檢察官起訴，核與本案檢察官起訴部
    分，有想像競合犯之裁判上一罪關係，起訴效力所及，本院
    自應併予審究。又被告以幫助之意思，參與犯罪構成要件以
    外之行為，為幫助犯，爰依刑法第30條第2 項規定，按正犯
    之刑減輕之。
　㈢撤銷改判之理由
    本件原審於審酌一切情事後，對被告予以論罪科刑，固非無
    見。惟查：臺灣士林地方檢察署109年度少連偵字第48號移
    送併辦案件，與本案為法律上同一案件，為審判效力所及，
    法院應併予審理，已如前述，原審未及審酌，尚有未洽；又
    本件犯罪之所得為2,000元，詳如後述，原審認定本件犯罪
    所得僅1,000元，亦有未洽。故檢察官上訴認被告對告訴人
    丙○○、丁○○未賠償分文，原審量刑恐有過輕之情形，雖無理
    由，然原判決既有前述未洽之處，仍應由本院撤銷原判決，
    並自行改判。
　㈣爰審酌被告貪圖小利，將申辦上開行動電話門號交付予他人
    ，幫助不詳詐欺人員遂行詐財目的，助長詐騙犯罪之風氣，
    並造成犯罪偵查之困難，且使幕後犯罪人得以逍遙法外，危
    害社會治安，所為實有不該，惟被告坦認犯行，態度尚佳，
    且本身並未實際參與詐欺取財之犯行，迄今未與告訴人達成
    和解，及犯罪動機、目的、手段、所生危害、國中畢業之智
    識程度及生活狀況等一切情狀，量處如主文所示之刑，並諭
    知易科罰金之折算標準，以示懲戒。
　㈤沒收部分：
    按犯罪所得，屬於犯罪行為人者，沒收之。但有特別規定者
    ，依其規定；前二項之沒收，於全部或一部不能沒收或不宜
    執行沒收時，追徵其價額，刑法第38條之1 第1 項、第3 項
    分別定有明文。經查，被告於本院準備程序時供稱：全部門
    號加起來伊拿到2,000元，共交了3個門號，是一次交的，目
    前只有本案這支門號有被通知涉案等語（見本院卷第76頁）
    ，是本案犯罪所得為2,000元，核屬其本案幫助詐欺取財罪
    之犯罪所得，就此部分予以宣告沒收，並無過苛或失衡之情
    形，爰依刑法第38條之1 第1 項前段宣告沒收，於全部或一
    部不能沒收或不宜執行沒收時，依同條第3 項追徵其價額。
三、爰不另為無罪之諭知：
  ㈠公訴意旨略以：被告上開提供行動電話門號之行為，同時涉
    犯洗錢防制法第2條第2款、第14條第1項之洗錢罪嫌等語。
　㈡惟按，洗錢行為之防制，旨在避免追訴、處罰而使其所得財
    物或利益之來源合法化；是105年12月28日修正公布前洗錢
    防制法第11條第1項、第2項之洗錢罪，依同法第1條、第2 
    條之規定，應以行為人有為逃避或妨礙所犯重大犯罪之追查
    或處罰之犯意及行為，始克相當；因之，是否為洗錢行為，
    自應就犯罪全部過程加以觀察，包括有無因而使重大犯罪所
    得之財物或財產上利益之性質、來源、所在地、所有權或其
    他權利改變，因而妨礙重大犯罪之追查或處罰，或有無阻撓
    或危及對重大犯罪所得之財物或財產上利益來源追查或處罰
    之行為在內；若非先有犯罪所得或利益，再加以掩飾或隱匿
    ，而係取得犯罪所得或利益之犯罪手段，或並未合法化犯罪
    所得或利益之來源，而能一目了然來源之不法性，或作直接
    使用或消費之處分行為，自非洗錢防制法所規範之洗錢行為
    （最高法院106年度台上字第269號判決意旨參照）。
  ㈢查本案被告雖交付本案門號供不詳詐欺人員幫助詐欺告訴人
    ，然僅係作為簡訊認證碼核對虛擬帳戶申請人之身分，尚無
    掩飾、隱匿該等犯罪所得之本質、來源、去向、所在，或使
    他人逃避刑事追訴而移轉或變更特定犯罪所得之情事，難認
    被告主觀上有掩飾或隱匿犯罪所得，使其來源形式上合法化
    之意思，故被告本件之犯行，僅足評價係為取得詐欺取財犯
    罪所得之行為，而與洗錢防制法第14條規範之行為要件有間
    。是起訴意旨認被告之行為應構成洗錢防制法第14條第1項
    之罪嫌云云，容有誤會。此部分既不能證明被告有檢察官所
    指之洗錢罪嫌，本應為無罪之諭知，惟此部分犯嫌若成立犯
    罪，依起訴意旨，與被告前揭經本院論罪科刑部分，為想像
    競合犯之裁判上一罪關係，爰不另為無罪之諭知，附此敘明
    。
據上論斷，應依刑事訴訟法第369條第1項前段、第364條、第371
條、第299條第1項前段，刑法第339條第1項、第30條第1項前段
、第2項、第55條、第41條第1項前段、第38條之1第1項、第3 項
，刑法施行法第1條之1第1項，判決如主文。 　　
本案經檢察官郭千瑄提起公訴、檢察官卓巧琦移送併辦，檢察官
余秉甄提起上訴，檢察官孟玉梅到庭執行職務。
中　　華　　民　　國　　109 　年　　7 　　月　　29　　日
                  刑事第二十一庭審判長法　官  許宗和
                                      法　官  黃惠敏
                                      法　官  章曉文

以上正本證明與原本無異。
被告不得上訴。
檢察官如不服本判決，應於收受送達後20日內向本院提出上訴書
狀，其未敘述上訴之理由者並得於提起上訴後20日內向本院補提
理由書（均須按他造當事人之人數附繕本）「切勿逕送上級法院
」。
                                      書記官  陳媖如
中　　華　　民　　國　　109 　年　　7 　　月　　31　　日
附錄本案論罪科刑法條
刑法第339條
意圖為自己或第三人不法之所有，以詐術使人將本人或第三人之
物交付者，處5年以下有期徒刑、拘役或科或併科 50 萬元以下
罰金。
以前項方法得財產上不法之利益或使第三人得之者，亦同。
前二項之未遂犯罰之。